臺灣嘉義地方法院民事判決
110年度訴字第152號
原      告  朱振順  

訴訟代理人  吳宏輝律師

複代理人    吳展育律師



被      告  蔡秀卿  
            蔡明義  
            蔡明忠  
兼訴訟代理人
            蔡益勝  
上列當事人間請求代位分割遺產事件，本院於民國110年7月12日
言詞辯論終結，判決如下：
    主  文
被告與蔡錦松公同共有如附表一所示之遺產，准依附表二所示應
繼分比例分割。
訴訟費用依附表二所示應繼分比例負擔。
    事實及理由
一、原告主張：
（一）原告為債務人即蔡錦松(下稱蔡錦松)之債權人，蔡錦松積
      欠原告新臺幣(下同)1,185,000元及利息未清償，有臺灣
      嘉義地方法院109年度嘉簡移調字第68號調解筆錄及109年
      度嘉簡字第802號判決可資證明。然蔡錦松名下除一筆土
      地（地號：嘉義縣○○鄉○○○段○○○段000號，持分比例6分之
      1）外，其餘均為與他人公同共有之財產，且該唯一非公
      同共有之財產，因原告其他債權之強制執行，已依臺灣嘉
      義地方法院民事執行處民國(下同)110年2月2日嘉院傑110
      司執順字第4204號函辦理查封登記，顯見蔡錦松除去與他
      人公同共有之財產外，已無資力清償原告之本件債權。經
      查蔡錦松之被繼承人蔡騎山、蔡黃怨度死亡後，留有附表
      一所示之遺產，由蔡錦松與被告等共同繼承為公同共有，
      各繼承人之應繼分如附表二所示。原告雖係蔡錦松之債權
      人，惟因附表一所示遺產為公同共有，在分割之前，無從
      進行執行程序，而附表一所示之遺產並無不能分割之情形
      ，亦無不分割之約定，惟蔡錦松與其他共同繼承人即被告
      蔡益勝、蔡秀卿、蔡明義及蔡明忠就附表一之遺產迄未辦
      理遺產分割，仍登記為蔡錦松與其被告等人公同共有，顯
      見蔡錦松怠於行使其辦理分割遺產之權利，致遺產難以充
      分發揮經濟效用，原告為保全債權，依民法第1164條及第
      242條規定，自得代位蔡錦松行使其權利，終止公同共有
      關係，並請求分割如附表一所示之遺產。
（二）並聲明：
　　1.被告與蔡錦松公同共有如附表一所示之遺產，准依附表二
      所示應繼分比例分割。
    2.訴訟費用依附表二所示應繼分比例負擔。
二、被告方面則以：對於代位分割沒有意見，但是如果拍賣之後
    有剩餘的款項，應該要給我們兄弟，因為蔡錦松都沒有扶養
    父母等語。
三、本院之判斷：
（一）原告為蔡錦松之債權人，而附表一所示財產為被繼承人蔡
      騎山之遺產，由被告與蔡錦松所繼承，目前尚未分割，而
      蔡錦松積欠原告1,185,000元及利息未清償，有臺灣嘉義
      地方法院109年度嘉簡移調字第68號調解筆錄及109年度嘉
      簡字第802號判決可資證明（本院卷第15-17頁），而系爭
      遺產是蔡錦松與被告繼承被繼承人蔡騎山、蔡黃怨度而來
      ，現為蔡錦松與被告所公同共有，且未辦理遺產分割，其
      公同共有之應有部分如附表二所示，此有土地登記謄本附
      卷可佐（本院卷第377-391頁），是此部分之事實，均堪
      信為真。
（二）按債務人怠於行使其權利時，債權人因保全債權，得以自
      己之名義，行使其權利，民法第242條定有明文。而債權
      人得予代位債務人行使之權利，並非僅以請求權為限，凡
      非專屬於債務人本身之權利，均得為之。此項代位權行使
      之範圍，就同法第243條但書規定旨趣推之，並不以保存
      行為為限，凡以權利之保存或實行為目的之一切審判上或
      審判外之行為，諸如假扣押、假處分、聲請強制執行、實
      行擔保權、催告、提起訴訟等，債權人皆得代位行使。原
      告對蔡錦松有上開債權存在，另蔡錦松為蔡騎山、蔡黃怨
      度之繼承人，而蔡騎山、蔡黃怨度遺留系爭遺產，為蔡錦
      松與被告所公同共有等情，已如前述。是蔡錦松怠於對被
      告主張分割共有物之權利，致原告無法進行拍賣程序換價
      受償，故原告主張代位蔡錦松請求分割系爭遺產，洵屬有
      據。
（三）次按繼承人有數人時，在分割遺產前，各繼承人對於遺產
      全部為公同共有（民法第1151條）；繼承人得隨時請求分
      割遺產（民法第1164條前段）；各共有人，除法令另有規
      定外，得隨時請求分割共有物（民法第823條）；共有物
      之分割，依共有人協議之方法行之；分割之方法不能協議
      決定，或於協議決定後因消滅時效完成經共有人拒絕履行
      者，法院得因任何共有人之請求，命為下列之分配：一、
      以原物分配於各共有人。但各共有人均受原物之分配顯有
      困難者，得將原物分配於部分共有人。二、原物分配顯有
      困難時，得變賣共有物，以價金分配於各共有人；或以原
      物之一部分分配於各共有人，他部分變賣，以價金分配於
      各共有人（民法第824第1、2項）。次按請求法院裁判分
      割遺產之形成權，性質上並非專屬於繼承人之權利，故繼
      承人有怠於行使該形成權時，該繼承人之債權人非不得代
      位行使之。又遺產之公同共有係以遺產之分割為其終局目
      的，而以公同共有關係為暫時的存在。且在公同共有遺產
      分割自由之原則下，民法第1164條規定，繼承人得隨時請
      求分割遺產，該條所稱之「得隨時請求分割」，依同法第
      829條及第830條第1項規定觀之，自應解為包含請求終止
      公同共有關係在內，俾繼承人之公同共有關係歸於消滅而
      成為分別共有，始不致與同法第829條所定之旨趣相左，
      庶不失繼承人得隨時請求分割遺產之立法本旨。
（四）蔡錦松與被告共同繼承被繼承人蔡騎山、蔡黃怨度所有之
      系爭遺產，依上開民法第1151條規定，即為蔡錦松與被告
      所公同共有。然蔡錦松怠於行使分割遺產之權利，則原告
      主張代位行使蔡錦松對被告請求裁判分割遺產，自無不合
      。爰審酌系爭遺產於性質上、使用上並無不能分割之情事
      ，故原告本於代位請求權及遺產分割之法律關係，代位債
      務人即系爭遺產繼承人蔡錦松，請求將被繼承人蔡騎山、
      蔡黃怨度所有附表一所示之系爭遺產，依附表二所示之應
      繼分比例分割為分別所有，為有理由，應予准許，並判決
      如主文第一項所示。
（五）末按因共有物分割、經界或其他性質上類似之事件涉訟，由敗訴當事人負擔訴訟費用顯失公平者，法院得酌量情形，命勝訴之當事人負擔其一部，民事訴訟法第80條之1定有明文。而各繼承人均得隨時請求分割遺產，且裁判分割遺產乃形成訴訟，法院決定遺產分割之方法時，應斟酌何種分割方法較能增進共有物之經濟效益，並兼顧全體繼承人之利益，以決定適當之分割方法，不受原告聲明之拘束，亦不因何造起訴而有不同。又代位分割遺產之訴，係由原告以自己名義主張代位權，以保全債權為目的而行使債務人之遺產分割請求權，原告與被告之間實屬互蒙其利。是以，原告代位蔡錦松提起本件分割遺產之訴雖有理由，惟本院認訴訟費用由蔡騎山、蔡黃怨度之全體繼承人各按其法定應繼分比例負擔，較屬公允，爰諭知訴訟費用之負擔如主文第二項所示。
四、訴訟費用負擔之依據：民事訴訟法第80條之1。
中    華    民    國   110    年    7     月    26    日
                民事第三庭  法  官  林芮伶
以上正本係照原本作成。
如不服本判決，應於送達後20日內，向本院提出上訴狀（須按對
造人數提出繕本），及表明上訴理由，並依上訴利益繳交第二審
裁判費。如委任律師提起上訴者，應一併繳納上訴費，否則本院
得不命補正逕行駁回上訴。
中    華    民    國   110    年    7     月    26    日
                            書記官　陳怡辰
　　　　　　　　　　　　　　
附表一：
編號 遺產項目 權利範圍 分割方法 備註 1 嘉義縣○○鄉○○村○○路○段0000號房屋 公同共有 1/1 按附表二所示應繼分比例分割為分別共有。 被繼承人蔡騎山之遺產 。 2 嘉義縣○○鄉○○○段○○○段000地號土地 公同共有 2/24 按附表二所示應繼分比例分割為分別共有。 1.被繼承人蔡騎山權利範圍1/24之遺產。 2.被繼承人蔡黃怨度權利範圍1/24之遺產。 3.蔡錦松與被告公同共有2/24 。  3 嘉義縣○○鄉○○○段○○○段000○0地號土地 公同共有 2/24 按附表二所示應繼分比例分割為分別共有。 1.被繼承人蔡騎山權利範圍1/24之遺產。 2.被繼承人蔡黃怨度權利範圍1/24之遺產。 3.蔡錦松與被告公同共有2/24 。 4 嘉義縣○○鄉○○○段○○○段0000地號土地 公同共有 1/3  按附表二所示應繼分比例分割為分別共有。 被繼承人蔡黃怨度權利範圍1/3之遺產 。 5 嘉義市○○段○○段000000000地號土地 公同共有 1/1 按附表二所示應繼分比例分割為分別共有。 被繼承人蔡黃怨度之遺產。 

附表二：
編號 繼承人    應繼分比例 備註 1    蔡錦松    5分之1    原告代位 2    蔡益勝    5分之1     3    蔡秀卿   5分之1     4    蔡明義    5分之1     5    蔡明忠    5分之1